臺中高等行政法院判決
　　　　　　　　　　　　　九十四年度訴字第四八號
　　　　　　　　　　　　　九十.
原　　　告　甲○○
訴訟代理人　丙○○
複 代 理人　戊○○
被　　　告　南投縣埔里地政事務所
代　表　人　乙○○
訴訟代理人　己○○
訴訟代理人　丁○○
上列當事人間因土地事務事件，原告提起行政訴訟，本院判決如
下︰
　　主　文
原告之訴駁回。
訴訟費用由原告負擔。
　　事  實
甲、事實概要：緣坐落於南投縣國姓鄉○○段六五○之一、六五
    一及六五一之一地號等三筆土地，係於民國五十六年八月二
    日登記為中華民國所有，並以財政部國有財產局為管理者。
    原告認該三筆土地係由其祖父丙○○所有坐落於南投縣國姓
    鄉○○段四六地號土地分割而來，為丙○○所有，被告於五
    十六年八月二日逕行登記為國有，顯有違誤，又丙○○欲將
    該三筆土地贈與原告，爰提起本件行政訴訟，請求被告應將
    上開土地所有權移轉登記予原告。
乙、兩造聲明：
一、原告聲明求判決：被告應將南投縣國姓鄉○○段六五一（面
    積五三九平方公尺）、六五一之一（二九一平方公尺）、六
    五○之一（七八平方公尺）地號等三筆土地所有權移轉登記
    予原告。
二、被告聲明求為判決：原告之訴駁回。
丙、兩造之陳述：
壹、原告起訴意旨略以：
一、按原告之祖父即原告訴訟代理人丙○○所有坐落於分割前南
    投縣國姓鄉○○段四六地號土地，於三十八年間業經省政府
    地政局勘查並更正日據時代測量之謬誤，確認面積為一甲三
    分五厘五毛五糸（經換算等同於一三、一四六平方公尺）。
    惟五十年間於政府辦理公有土地放領時，竟於未通知丙○○
    之情況下，將其私有土地混雜測量，並將國姓段四六地號土
    地分割為國姓段四六、四六之一至四六之六、六五一、六五
    一之一地號土地，以及六五○之一地號之部分土地。隨後被
    告並將前述國姓段六五一、六五一之一及六五○之一地號部
    分土地，以「無主土地業經公告期滿，無人異議」為由，逕
    為登記國有，違法損及人民權利。丙○○於九十三年間發覺
    前揭情事後，隨即向被告口頭提出異議，惟被告竟口頭以「
    國有土地已經更正交換完成」為由，拒絕處理。雖被告否認
    存有前述異議乙事，惟原告亦已提出台灣省政府九十年府訴
    二字第一六○六三號函、財政部國有財產局台財產中投二字
    第○九○○○○九四○四號函及台財產中投二字第○九○○
    ○一○八三二號函，與九十三年二月二十一日向財政部國有
    財產局所提出之申請書，以為佐證。
二、丙○○於八十三年九月八日及八十四年七月七日，已分別將
    其所有國姓段四六（含八十年五月八日所合併之同段四六之
    四地號土地）、四六之一、四六之二（含八十三年九月七日
    所合併之同段四六之五地號土地）及四六之三地號等四筆土
    地贈與於原告。然前開土地面積合計僅有一一、八七七平方
    公尺，與丙○○所有分割前國姓段四六地號土地之面積相差
    一、二六九平方公尺，此即為前述被登記為國有土地之面積
    總和。按「私有土地因天然變遷成為湖澤或可通運之水道時
    ，其所有權視為消滅。前項土地回復原狀時，經所有權人證
    明其原有者，仍回復其所有權。」土地法第十二條定有明文
    。系爭土地雖曾因淹水而變更，然丙○○既經證明為前述國
    有土地之所有人，則系爭國姓段六五一地號土地面積五三九
    平方公尺、同段六五一之一地號土地面積二九一平方公尺，
    以及同段六五○之一地號土地（面積七八平方公尺）三筆土
    地，自應更正登記為丙○○所有，方屬合理合法。又因丙○
    ○欲將前開土地贈與於原告，爰請求被告應將該三筆土地之
    所有權移轉登記予原告所有。
貳、被告答辯意旨略以：
一、程序部分：
  (一)原告陳稱曾向被告言詞陳述部份，並無實證可稽，且原告亦
    未曾向被告依法申請關於本案之任何案件。原告既未依法申
    請案件，即無任何行政處分之存在，則原告於未存有任何行
    政處分，又未提起訴願之情況下，逕向鈞院提起行政訴訟，
    依行政訴訟法第一百零七條第一項第十款之規定，原告起訴
    不合程式或不備其他要件，應予駁回。
  (二)次按訴狀送達後，原告不得將原訴變更或追加他訴，行政訴
    訟法第一百十一條定有明文。不同意原告追加被告應將南投
    縣國姓鄉○○段六五○之一地號土地移轉登記予原告之部分
    。
二、回復所有權部分：
  (一)按依內政部七十年四月二十日內地字第一七三三○號函示，
    日據時期土地台帳無登記之效力。且「依本法所為之登記，
    有絕對效力。」、「逾登記期限無人聲請登記之土地或經聲
    請而逾限未補繳證明文件者，其土地視為無主土地，由該管
    直轄市或縣（市）地政機關公告之，公告期滿，無人提出異
    議，即為國有土地之登記。」、「聲請登記之土地權利公告
    期滿無異議，或經調處成立或裁判確定者，應即為確定登記
    ，發給權利人以土地所有權狀或他項權利證明書。」土地法
    第四十三條、第五十七條、第六十二條第一項亦定有明文。
    本案系爭地號等三筆土地係前臺灣省政府民政廳地政局五十
    六年三月二十七日收件埔公字第七六號公有土地囑託登記申
    請書申請辦理所有權總登記，並於五十六年八月二日辦竣登
    記事宜。再者，原告並未於公告期間聲明異議，亦足證當時
    原告對系爭地號等三筆土地登記為國有土地乙事，並無爭執
    。故系爭三筆土地既已辦理登記完竣，自生土地法第四十三
    條所規定登記之絕對效力，而不容原告事後一再爭執。
  (二)另按三十六年十一月二十日地盤測量系爭國姓段四六地號土
    地面積訂正為一○、○一四平方公尺，四六之一地號土地面
    積訂正為三、○七○平方公尺，至此四六及四六之一地號土
    地面積共為一三、○八四平方公尺。嗣後四六地號歷次分割
    出四六之二（面積一九七二平方公尺）、四六之三（面積一
    一九七平方公尺）、四六之四（面積二六二二平方公尺）、
    四六之五（面積一六三六平方公尺）、四六之六（面積八四
    七平方公尺）地號等五筆土地，四六地號土地面積剩餘一七
    四○平方公尺。八十年五月八日四六之四地號土地合併至四
    六地號土地（合併後面積四三六二平方公尺）、八十三年九
    月七日四六之五地號土地合併至四六之二地號土地（合併後
    面積三六○八平方公尺）。按分割、合併後相關地號土地總
    計面積為一三、○八四平方公尺，其面積於分割、合併前後
    並無不符之處。原告陳訴面積不足乙節，與事實不符，顯無
    理由。
  (三)原告雖陳稱依土地法第十二條規定回復所有權乙節，然因系
    爭地號等三筆土地為國有土地，非原告所原有，與前開規定
    未合，殊難據此更正所有權於原告。另按原告檢附臺灣省政
    府九十年府訴二字第一六○六三號函，係就南投縣國姓鄉○
    ○段九○三、九○三之一、九○五地號等三筆土地公地放領
    事件所為之訴願決定書；原告檢附之財政部國有財產局台財
    產中投二字第○九○○○○九四○四號及台財產中投二字第
    ○九○○○一○八三二號二函，係財政部國有財產局臺灣中
    區辦事處南投分處就原告承租南投縣國姓鄉○○段九二二地
    號國有耕地通知會同實地勘查之公函，以上均殊難據此即認
    與本案相關。再者，原告雖檢附其向財政部國有財產局就南
    投縣國姓鄉○○段六五一地號土地申請歸還所有權之申請書
    為證，惟系爭地號等三筆土地已為中華民國所有，管理者為
    財政部國有財產局。按「行政機關之管轄權，依其組織法規
    或其他行政法規定之。」、「管轄權非依法規不得設定或變
    更。」為行政程序法第十一條第一項、第四項定有明文。上
    述事件非被告職轄，系爭地號等三筆土地亦非被告所有、管
    理，依前開規定，被告自無權就該事件處分。
　　理  由
一、按訴狀送達後，原告不得將原訴變更或追加，但經被告同意
    或行政法院認為適當者，不在此限，行政訴訟法第一百十一
    條第一項定有明文。又訴之追加，訴訟標的之請求雖有變更
    ，但其請求之基礎不變者，應予准許，亦為同條第三項第二
    款所規定。本件原告訴之聲明原為「被告應將南投縣國姓鄉
    ○○段六五一（面積五三九平方公尺）及六五一之一（二九
    一平方公尺）地號等二筆土地所有權移轉登記予原告。」嗣
    再追加訴之聲明為「被告應將同地段六五○之一地號土地所
    有權移轉登記予原告。」，被告雖表示對此追加聲明不同意
    ，惟本院認原告此追加聲明與其原訴之聲明，請求之基礎事
    實均屬相同，此追加部分並不影響被告對於本件訴訟之防禦
    ，尚屬適當，依上開規定，應予准許，合先敘明。
二、本件坐落於南投縣國姓鄉○○段六五○之一、六五一及六五
    一之一地號等三筆土地，係於五十六年八月二日登記為中華
    民國所有，並以財政部國有財產局為管理者。原告認該三筆
    土地係由其祖父丙○○所有坐落，同段四六地號土地分割而
    來，為丙○○所有，被告於五十六年八月二日逕行登記為國
    有，顯有違誤，又丙○○欲將該三筆土地贈與原告，爰提起
    本件行政訴訟，請求被告應將上開土地所有權移轉登記予原
    告。
三、原告訴稱：坐落於分割前南投縣國姓鄉○○段四六地號土地
    ，原係原告之祖父即原告訴訟代理人丙○○之父所有，於三
    十八年間經省政府地政局勘查並更正日據時代測量之謬誤，
    確認面積為一甲三分五厘五毛五糸（經換算等同於一三、一
    四六平方公尺）。惟五十年間於政府辦理公有土地放領時，
    未通知丙○○之情況下，將其私有土地混雜測量及分割為同
    段四六、四六之一至四六之六、六五一、六五一之一地號及
    六五○之一地號土地。隨後被告並將同段六五一、六五一之
    一及六五○之一地號三筆土地，以經公告期滿，無人異議為
    由，逕為登記國有，丙○○於九十三年間發覺，向被告口頭
    提出異議，被告竟口頭以「國有土地已經更正交換完成」為
    由，拒絕處理。丙○○於八十三及八十四年間分別將其所有
    同段四六、四六之一、四六之二及四六之三地號等四筆土地
    贈與於原告。然土地面積合計僅有一一、八七七平方公尺，
    與分割前同段四六地號土地面積相差一、二六九平方公尺，
    此即為前述被登記為國有土地之面積總和。上開登記國有土
    地雖曾因淹水而變更，然丙○○既經證明為前述國有土地之
    所有人，依土地法第十二條規定，亦可請求回復所有權，又
    因丙○○欲將前開土地贈與於原告，爰請求被告應將該三筆
    土地之所有權移轉登記予原告所有等語。
四、經查，本件系爭坐落於南投縣國姓鄉○○段六五○之一、六
    五一及六五一之一地號等三筆土地，係於五十六年八月二日
    登記為中華民國所有，並以財政部國有財產局為管理者，有
    土地登記謄本在卷可稽。另依土地法第四十三條之規定，依
    土地法所為之登記，有絕對效力。是該三筆土地所有權人並
    非原告，而係國有，原告僅為土地登記機關，並無移轉土地
    所有權予他人之權能。原告主張該三筆土地因自同段四六地
    號土地分割後，因被告錯誤測量，並以此等土地為無主土地
    ，業經公告期滿，無人異議為由，逕為登記國有，實際上土
    地所有權屬其祖父丙○○所有，又依土地法第十二條規定，
    該等土地雖曾因淹水而變更，可請求回復所有權，嗣丙○○
    欲將前開土地贈與於原告等事由，均難認原告有請求被告將
    該三筆土地之所有權移轉登記予原告所有之公法上請求權，
    是本件原告之訴，難認有理由，應予駁回。
五、次按依本件原告主張之事實，如系爭三筆土地經被告為登記
    國有，而有登記錯誤之情形，原土地所有權人或利害關係人
    自應依土地登記規則相關規定請求被告更正；另原告所有土
    地曾因淹水而變更，而有回復原狀時，原土地所有權人應依
    土地法第十二條第一項之規定向地政機關請求回復其所有權
    。如上開申請經地政機關否准，申請人有所不服，應經訴願
    程序後，再提起撤銷訴訟。又地政機關對於人民依法申請之
    案件，有作成行政處分之義務，如其應作為而不作為，致人
    民之權利或法律上利益受損害者，人民得循序訴願程序後，
    再提起課予義務訴訟。至原告所提之台灣省政府九十年八月
    廿九日九十年府訴二字第一六○六三號函、財政部國有財產
    局九十年十月十一日台財產中投二字第○九○○○○九四○
    四號函及九十年十一月二十二日台財產中投二字第○九○○
    ○一○八三二號函，係財政部國有財產局臺灣中區辦事處南
    投分處就丙○○承租南投縣國姓鄉○○段九二二地號國有耕
    地，通知會同實地勘查之公函及公地放領事件之訴願決定書
    。又原告另提出之九十三年二月二十一日向財政部國有財產
    局之申請書，係丙○○向該局請求將同段六五一號土地歸還
    其所有事宜，均與上開事項無涉，併予敘明。
據上論結，本件原告之訴為無理由，依行政訴訟法第一百九十五
條第一項後段、第九十八條第三項前段，判決如主文。
中　　華　　民　　國　　九十四　年　五　月　　四　　　日
                第三庭審判長法  官　沈　應　南
                            法  官　林　秋　華
                            法  官　許　武　峰
以上正本證明與原本無異。
如不服本判決，應於判決送達後20日內向本院提出上訴書狀，其
未表明上訴理由者，應於提起上訴後20日內向本院提出上訴理由
書（須依對造人數附具繕本）；如於本判決宣示或公告後送達前
提起上訴者，應於判決送達後20日內補提上訴理由書（須附繕本
）。未表明上訴理由者，逕以裁定駁回。
提起上訴應預繳送達用雙掛號郵票390元（34元及5元郵票各10份
)。
中　　華　　民　　國　　九十四　年　五　月　　四　　　日
                            書記官  王  永  慶
